臺灣高雄地方法院刑事判決　　　　　　　96年度易字第2235號
公　訴　人　臺灣高雄地方法院檢察署檢察官
被　　　告　乙○○
上　一　人
選任辯護人　蔡敬文律師
被　　　告　趙福二
上　一　人
選任辯護人　林宗儀律師
　　　　　　李錦臺律師
　　　　　　許舜卿律師
上列被告因詐欺案件，經檢察官就乙○○部分提起公訴（95年度
偵字第32515 號），及就趙福二部分追加起訴（96年度偵緝字第
2159號），本院判決如下：
    主  文
乙○○犯詐欺取財罪，處有期徒刑柒月，減為有期徒刑參月又拾
伍日，如易科罰金，以新臺幣壹仟元折算壹日。
趙福二無罪。
    事  實
一、乙○○為國道高速公路警察局第五警察隊警員，其於民國94
    年10月1 日前往臺北凱悅飯店參加喜宴，因而結識同桌之戊○○。其後，戊○○認所買受之機器設備存有瑕疵而對製造
    商提出民事求償訴訟（下稱前開民事訴訟），且在訴訟過程
    中深感鑑定人刻意迴護對造，遂於95年6 月中旬某日致電任
    職於司法警察機關之乙○○尋求協助，乙○○也旋於95 年6
    月15日驅車搭載友人趙福二南下，並與戊○○相約在屏東縣
    林邊鄉「新興飯店」，當面聽聞戊○○講述民事訴訟經過及
    所受委屈，進又轉往戊○○所經營之「新美時石材有限公司
    」觀看機器設備，之後，乙○○與戊○○猶數次以電話相互
    聯繫，且戊○○並按乙○○指示交付相關訴訟資料。乙○○
    因見其已取得戊○○之信任，且自身復迭受銀行等債權人追
    償欠款而窘於債務問題，乃單獨萌生意圖為自己不法所有之
    詐欺取財犯意，明知自身並未覓得斯時在立法院內任職、願
    代為處理法院訴訟事宜之人士，猶於95年6 月28日前某日（
    即95年6 月下旬），致電戊○○佯稱：任職於立法院之友人
    願意幫忙此事，但須先支付新臺幣（下同）3 萬元作為活動
    費，以疏通有力人士來打理這場訴訟云云，致憂心訴訟勝敗
    結果之戊○○一時不查，陷於錯誤，依序於95年6 月28日、
    95年7 月13日，分別匯款1 萬元、2 萬元進入乙○○所指定
    之合作金庫岡山分行、戶名乙○○、帳號0000000000000 號
    之帳戶（下稱前開乙○○帳戶），惟乙○○取得前開款項後
    ，旋用以清償自身之欠款，並另於95年8 月25日前某日，安
    排戊○○在臺南縣永康市○○路之「鐵馬鐵板燒」與前曾任
    職於立法院黨團辦公室、從事助理工作（惟早已離職）之甲○○（業經檢察官逕以行政簽結）見面，避免戊○○起疑。
    嗣戊○○收受前開民事訴訟之敗訴判決書，進於95年9 月12
    日（即前開民事訴訟上訴期間將屆至前），向受訴法院查悉
    乙○○猶未按承諾、依法以戊○○名義就前開民事訴訟提出
    上訴，而顯然欠缺代為處理訴訟事宜之真意，始知受騙。
二、案經戊○○訴由國道公路警察局第五警察隊報請臺灣高雄地
    方法院檢察署檢察官偵查起訴。
    理  由
壹、證據能力方面
一、有證據能力部分
    證人即告訴人戊○○於96年1 月23日偵訊中結證，經核並無
    顯不可信之情況，依刑事訴訟法第159 條之1 第2 項規定，
    應有證據能力。
二、無證據能力部分
  1.證人戊○○之警詢中陳述，乃係被告以外之人於審判外之言
    詞陳述，而屬傳聞，且核與其於本院審理中所為之證述相符
    ，要無刑事訴訟法第159 條之1 至同法第159 條之5 所列舉
    得作為證據之例外情事，是故並無證據能力，尚不得作為本
    案之證據。
  2.臺灣高雄地方法院檢察署96年度監字第669 號卷內通聯監聽
    譯文，及卷附剪報資料、95年11月14日疑似爆裂物品案現場
    處理照片等項，俱與本案犯行存否欠缺直接關聯，亦不得作
    為本案證據使用。
貳、實體方面
一、訊據被告乙○○矢口否認有何詐欺犯行，辯稱：我與被告趙
    福二聽聞告訴人戊○○講述前開民事訴訟相關事宜後，只是
    想儘量給予幫忙，並無藉此詐財之意圖。之後係戊○○主動
    向我提及願意提供金錢上協助，而我恰屢遭債權人催討欠款
    ，才獨自起意向戊○○借款3 萬元應急、償債，我並非以疏
    通有力人士之訴訟活動費為由，向戊○○詐騙前開款項云云
    。經查：
(一)乙○○因參加喜宴而結識戊○○，嗣戊○○涉訟而於95年6
    月中旬致電乙○○尋求協助，乙○○乃先夥同趙福二南下與
    戊○○碰面並觀看訟爭起因之機器設備，繼而復數次與戊○○進行電話聯繫；戊○○後續乃按乙○○指示，先後於95年
    6 月28日、95年7 月13日，各匯款1 萬元、2 萬元入前開乙○○帳戶，而該等款項均即遭斯時負債甚多之乙○○提領償
    債使用；乙○○復於95年8 月25日前某日，安排戊○○在永
    康「鐵馬鐵板燒」與前曾任職立法院黨團辦公室之甲○○見
    面等情，俱經乙○○陳述在卷（本院卷第20-21 、129-132
    、134 頁），核與證人戊○○迭於偵訊、本院審理中證述之
    3 人結識、進於95年6 月中旬碰面並觀看機器設備經過（本
    院卷第75-76 頁），及證人甲○○於本院審理中所證稱：其
    於95年8 月間乃應乙○○邀約前去「鐵馬鐵板燒」用餐，而
    戊○○稍後亦曾到場等語（本院卷第70頁），均大致相符，
    並有銀行匯款回條聯2 紙（警卷第26頁）、本院95年度鳳簡
    字第639 號民事簡易判決書1 份（警卷第31-32 頁）等件在
    卷可稽，自堪認定。
(二)乙○○雖以其係向戊○○借用該3 萬元款項，要無施用詐術
    及不法所有意圖等語置辯。惟查：
  1.證人戊○○迭於96年1 月23日偵訊、本院審理中證稱：我在
    婚宴中結識乙○○後，因為深感前開民事訴訟之鑑定人偏頗
    不公，遂致電乙○○尋求協助，並於95年6 月中旬相約碰面
    ，且帶乙○○及一起前來之趙福二觀看機器設備，後續猶與
    乙○○以電話相互聯絡，某日，乙○○來電表示有任職於立
    法院之友人願意幫忙此事，但須先支付3 萬元作為活動費，
    以疏通有力人士來打理這場訴訟云云，我聽信後，依序於95
    年6 月28日、95年7 月13日，分別匯款1 萬元、2 萬元入前
    開乙○○帳戶，作為訴訟活動費，那並非借款，乙○○之後
    又於95年8 月間約我到永康的「鐵馬鐵板燒」與甲○○碰面
    ，並向我表示甲○○即係其先前所述之立法院有力人士等語
    綦詳（95年度偵字第32515 號卷，下稱偵卷，第22頁；本院
    卷第76、79頁）。
  2.本院經核證人戊○○偶因參加婚宴方與乙○○結識，彼此宿
    無仇怨，縱之後曾有金錢往來，數額合計不過3 萬元，顯屬
    非鉅，衡情，證人戊○○本要無刻意曲辭誣陷乙○○之理；
    其次，證人戊○○前開偵審中陳述，始終一致而無齟語，且
    就係其主動致電乙○○尋求協助，復為謀訴訟能獲勝訴結果
    ，不惜支付費用資以活動有力人士等項，均不諱言，毫無保
    留，原足徵證人戊○○前開證述內容，真實性甚高。
  3.再參諸前已敘明之乙○○刻意安排戊○○與甲○○見面乙節
    ，且證人甲○○於本院審理、偵訊中另證稱：我與乙○○是
    朋友關係，95年8 月間我並未任職立法院而是在官田接受木
    工職業訓練，至於該月在「鐵馬鐵板燒」之飯局是乙○○當
    天中午以朋友許久未見為由臨時邀約的，席間乙○○曾撥打
    電話，並說要介紹一個朋友讓我認識後，戊○○才到場。我
    的朋友都知道我曾在立法院黨團辦公室擔任助理，當天乙○○也向戊○○這樣介紹，戊○○就接著談官司遭受委屈經過
    ，我瞭解乙○○與戊○○意在看我能否提供一些幫忙，我聽
    完戊○○陳述委屈後，有跟戊○○提到等待一審判決結果後
    ，準備充分提起上訴這樣的話等語屬實（本院卷第67-75 頁
    、偵卷第32-33 頁），亦即乙○○自戊○○處取得3 萬元款
    項之後，乃安排早已自立法院離職之甲○○與戊○○碰面，
    並向戊○○強調甲○○任職立法院之經歷，且該次碰面目的
    主要即係讓戊○○向甲○○陳述訴訟委屈，再由甲○○替戊○○提供相關建議，茍乙○○前僅係向戊○○借款，而非以
    透過立法院有力人士替戊○○打理訴訟為由，向戊○○收取
    3 萬元活動費用，其事後又焉需刻意安排該次飯局？
  4.綜合前述各情，業足信證人戊○○首開證述內容，要非子虛
    ，該3 萬元款項乃係乙○○以訴訟活動費為由，自戊○○處
    取得者甚明，惟斯時負債甚多之乙○○取得款項之後，旋全
    數用以清償自己債務、而未充作訴訟活動費使用，亦經本院
    認明如前，則乙○○以官司活動費為由向戊○○索求款項伊
    始，僅在託辭於此俾順利取得款項，而顯具不法所有意圖，
    也可堪認定。
(三)綜上所述，本案事證明確，乙○○詐欺取財之犯行堪以認定
    （至於該詐欺犯行應係乙○○1 人獨力所為，與趙福二無涉
    等部分詳見後述）。
二、核乙○○所為，係犯刑法第339 條第1 項之詐欺取財罪。被
    告為本件之期間既為95年6 月下旬至7 月13日間，亦即犯行
    期間持續至刑法於95年7 月1 日修正公布施行後，則本案犯
    行，自應逕依行為終了時之現行刑法論處（最高法院29年上
    字第3866號判例意旨參照）。
三、本院審酌乙○○以訴訟活動費為由向戊○○詐取款項，非僅
    侵及戊○○之財產權，對於司法之公正性亦有危害，誠屬不
    該，且其於偵審程序中飾詞否認犯行，毫無悔意，態度非佳
    ，更不宜輕恕。惟念乙○○詐得之款項僅為3 萬元，數額非
    鉅，且其已將詐得款項返還予戊○○，有贓物認領保管單可
    稽（警卷第34頁），戊○○所受之損害已有減輕等一切情狀
    ，爰量處如主文所示之刑。又被告犯本罪之時點在96年4 月
    24日前，且合於中華民國九十六年罪犯減刑條例所定之減刑
    條件，爰依該條例減其宣告刑二分之一，並斟酌乙○○因負
    債致經濟狀況欠佳乙節，諭知易科罰金之折算標準。
參、被告趙福二無罪方面
一、公訴（追加起訴）意旨另略以：被告趙福二與被告乙○○共
    同基於意圖為自己不法所有之犯意聯絡：(1)先推由乙○○於
    94年10月1 日，向喜宴同桌之告訴人戊○○佯稱：「以後若
    有任何官司或被開罰單都可以找我處理」云云；(2)繼因戊○○涉訟且深感鑑定不公而致電乙○○尋求協助，趙福二、乙○○乃於95年6 月中旬連袂南下「新興飯店」與戊○○碰面
    聚餐，且推由趙福二在席間向戊○○不實陳稱：「乙○○在
    法律方面人脈很廣，尤其在調查局」等語，以取信戊○○，
    戊○○乃進而帶同趙福二、乙○○觀看訟爭機器設備，並陸
    續交付訴訟資料予乙○○；(3)復於95年6 月下旬至7 月13日
    間，推由乙○○佯以訴訟活動費為由，向戊○○詐取3 萬元
    得手；(4)再推由乙○○聯繫斯時並非任職立法院之甲○○充
    作立法院有力人士，並於95年8 月25日前某日，將戊○○約
    往「鐵馬鐵板燒」向甲○○陳述訴訟委屈以取信戊○○；(5)
    迨戊○○收受前開民事訴訟之一審敗訴判決書後，再推由乙○○卻向戊○○佯稱：「會處理後續的事，惟不能讓律師知
    道此事」等語，且趙福二、乙○○復再度相偕南下與戊○○
    研商案情。嗣戊○○於95年9 月12日（即前開民事訴訟上訴
    期間將屆至前），向受訴法院查悉乙○○猶按未承諾為戊○○提出上訴，始知受騙，因認趙福二乃係設犯刑法第339 條
    第1 項之詐欺取財罪嫌等語。
二、按犯罪事實應依證據認定之，無證據不得認定犯罪事實；不
    能證明被告犯罪者，應諭知無罪之判決，刑事訴訟法第154
    條第2項、第301 條第1 項前段分別定有明文。
三、訊據趙福二堅詞否認有何詐欺取財犯行，並辯稱：我未曾向
    戊○○施詐，至於乙○○私下向戊○○拿取3 萬元款項一事
    ，我不知情也未參與，復未分得分文等語。經查：
(一)證人乙○○於本院審理中證稱：我於94年10月間在宴席間結
    識戊○○後，雙方未曾聯繫，迨於95年6 月中旬，我忽然接
    到戊○○來電尋求訴訟協助，因趙福二恰好在旁邊，才邀約
    趙福二一起南下屏東，當時我與趙福二純粹出於好意想幫忙
    。之後，因為戊○○另主動提及其財力狀況尚佳，如有資金
    需求願意提供等語，我才起意向戊○○提出前開3 萬元款項
    之事，但這件事我未曾向趙福二提過。是經過一段期間以後
    ，約於95年9 月或11月某日，趙福二突然向我問起曾否向戊○○拿錢，我才告以全情，趙福二聽了後不斷責罵我，並叮
    囑我儘快還錢等語明確（本院卷第81-86 頁）；核與證人即
    法務部調查局屏東縣調查站（下稱屏東縣調站）副主任丁○○於本院審理中所證述：我與趙福二相熟，另也認識乙○○
    ，大約在95年10月間，他們2 人帶戊○○到屏東縣調站找我
    ，並說戊○○之前開民事訴訟一審敗訴，懷疑鑑定人與對造
    勾串，請我協助調閱通聯紀錄，我告以無證據不得任意調取
    通聯紀錄之收案規定後，予以拒絕。之後某日，戊○○又自
    行前來，並提到乙○○向他拿取3 萬元一事，我聽聞後致電
    趙福二求證，趙福二聞言立即轉問斯時恰在電話旁的乙○○
    ，才確認此情等語（本院卷第102-106 頁），大致相符，而
    俱堪採信。另佐諸本院前所認定之乙○○將所取得3 萬元款
    項俱用以清償自身債務，而未分配予趙福二或其他人一節，
    茍趙福二確有意與乙○○共謀詐欺取財犯行，衡情，趙福二
    就至關詐得贓款分配之取款時點、方式及數額多寡各節，自
    必悉心關注、計算，焉可能如此渾然不知？復容任乙○○獨
    自擅用全數詐得款項？足徵趙福二首開所辯，尚非全然無據
    ，況本院復查卷內別無其他積極證據足堪認定趙福二與乙○○於95年6 月下旬至7 月13日間所為之詐欺取財犯行，存有
    何犯意聯絡、行為分擔，自無由遽認趙福二亦相涉該犯行，
    該犯行應僅認係乙○○1 人所獨力為之者甚明。
(二)乙○○係擔任司法警察工作，另趙福二確也與屏東縣調站副
    主任丁○○相熟，且趙福二復曾與乙○○帶同戊○○前去屏
    東縣調站央請丁○○副主任協助調閱通聯紀錄等情，俱如前
    述，則以乙○○所任職務及趙福二之交友狀況，該2 被告與
    司法警察機關人員顯非毫不相識，則渠關於在法律方面存有
    人脈等所述，甚且相關之彼此抬舉言語（指追加起訴意旨所
    指(1)、(2)之部分），縱使有所誇大，也難逕執與刑法詐欺取
    財罪之施用詐術等視。
(三)乙○○向戊○○詐得3 萬元之後，即再查無其他向戊○○「
    索求款項或其他物品」之舉，是以乙○○另覓甲○○充作立
    法院有力人士，及趙福二、乙○○未按承諾續代戊○○處理
    訴訟事宜等舉措（指追加起訴意旨所指(4)、(5)之部分），雖
    顯然失當，惟相涉之各該行為人，亦即趙福二、乙○○及甲○○，均尚無由以詐欺取財罪繩之。
四、綜上所述，趙福二並未涉入乙○○於95年6 月下旬至7 月13
    日間，以官司活動費為由向戊○○詐得3 萬元款項之犯行。
    此外，公訴人復未提出其他積極事證，使本院信趙福二確有
    詐欺取財之犯行，趙福二之犯罪即屬不能證明，依法自應為
    無罪之諭知。
據上論結，應依刑事訴訟法第299 條第1 項前段、第301 條第1
項前段，刑法第339 條第1 項、第41條第1 項，刑法施行法第1
條之1 ，中華民國九十六年罪犯減刑條例第2 條第1 項第3 款、
第7 條、第9 條，判決如主文。
本案經檢察官丙○○到庭執行職務。
中　　華　　民　　國　　96　　年　　12　　月　　11　　日
                  刑事第十四庭  審判長法　官  陳玉聰
                                      法  官  楊淑珍
                                      法  官  莊珮吟
以上正本證明與原本無異。
如不服本判決應於收受本判決後10日內向本院提出上訴書狀，並
應敘述具體理由，如未敘述上訴理由者，應於上訴期間屆滿後20
日內補提理由書狀於本院（均須按他造當事人之人數附繕本）「
切勿逕送上級法院」。
中　　華　　民　　國　　96　　年　　12　　月　　11　　日
                                      書記官  王淑娟
◎附錄本案所犯法條：
《刑法第339 條第1 項》
意圖為自己或第三人不法之所有，以詐術使人將本人或第三人之
物交付者，處5 年以下有期徒刑、拘役或科或併科1,000 元以下
罰金。
《刑法施行法第1 條之1 》
中華民國94年1 月7 日刑法修正施行後，刑法分則編所定罰金之
貨幣單位為新臺幣。
94年1 月7 日刑法修正時，刑法分則編未修正之條文定有罰金者
，自94年1 月7 日刑法修正施行後，就其所定數額提高為30倍。
但72年6 月26日至94年1 月7 日新增或修正之條文，就其所定數
額提高為3 倍。
